【裁判字號】    88,簡上,70
【裁判日期】    900928
【裁判案由】    確認本票債權不存在
【裁判全文】
臺灣屏東地方法院民事判決  八十八年度簡上字第七○號
    上  訴  人  甲○○
    被上訴人    乙○○
右當事人間請求確認本票債權不存在事件，上訴人對於中華民國八十八年三月三十一
日本院屏東簡易庭八十八年度屏簡字第二九號第一審判決提起上訴，本院判決如左：
    主      文
原判決關於確認上訴人持有被上訴人於民國八十六年三月二十日簽發，面額新台幣陸
拾萬元，到期日為民國八十六年五月二十日之本票壹張，其中肆拾參萬貳仟元之票據
債權不存在與訴訟費用負擔部分均廢棄。
右廢棄部分被上訴人在第一審之訴駁回。
第一、二審訴訟費用由被上訴人負擔。
    事      實
甲、上訴人方面：
一、上訴聲明
（一）原判決關於確認上訴人持有被上訴人於民國八十六年三月二十日簽發面額新台
      幣陸拾萬元到期日為八十六年五月二十日之本票其中肆拾參萬貳仟元之債權不
      存在部分廢棄。
（二）右廢棄部分，被上訴人在第一審之訴駁回。
二、陳述：除與原審判決書所載者相同茲予引用外，補稱：
（一）緣本件被上訴人於八十六年三月二十日向上訴人借款六十萬元，被上訴人簽發
      面額新台幣六十萬元，到期日為八十六年五月二十日之本票壹張（以下簡稱系
      爭本票），交被上訴人收執，嗣因被上訴人未如期清償，被上訴人遂持之向法
      院聲請本票裁定經法院以八十七年票字第五六八０號裁定准許在案，而被上訴
      人於八十八年一月二十一日另刑事案中供稱已清償五十萬四千元，本件竟主張
      僅清償四十三萬二千元，就清償數額前後不一，而證人林建來於八十八年一月
      二十八日偵查案中供稱：『我曾替乙○○向甲○○收會錢，乙○○後來有跟我
      講她向甲○○借錢，後來乙○○說不要收了，直接會錢幫甲○○繳了，然後再
      另外拿一萬四千元給甲○○』『我沒有看到乙○○會錢給甲○○，我只是有聽
      乙○○講而已』；審理中供稱：『張小姐叫我不要去收會款說她借的這筆錢，
      每個月就由她繳這會款一萬元，再拿一萬四千元做為部分清償，拿錢去給他的
      ，也曾經拿到麵攤那邊還他，每次都是拿現金還她的』前開供詞前後亦不一致
      ，可確認證人林建來未親見被上訴人將錢交還上訴人僅係聽自被上訴人。
（二）另證人陳光亮原審供稱：『因乙○○曾跟我借貳萬伍仟元，她叫我開車載她去
      救國團那邊，她就下車她說要拿去還給人家，這種情形有二次，時間大約在八
      十五年九月左右，但錢是否拿去還給上訴人，我不知道，因我不認識上訴人，
      我確實載被上訴人去過那邊』，依其供述係還上訴人二萬四千元，與被上訴人
      及證人林建來所稱代繳一萬元會款清償一萬四千元現金之供詞已不一致，且被
      上訴人係於八十六年三月間才向上訴人借貸六十萬元，與證人陳光亮所供返還
      時間為八十五年九月左右，其間出入甚大。
（三）而上訴人依約按期繳付會款一萬元，已舉證人吳樂萍、曾連妹為證，被上訴人
      且將死會會員開立之本票交付上訴人由上訴人收取四十八張本票計五十萬六千
      八百元，在上訴人持有未收會款計十一張十四萬二千三百元，足證上訴人確有
      按期繳交會款。
（四）被上訴人除會款外，另向上訴人調借系爭六十萬元，與會款並不相干，被上訴
      人故意淆混事實，模糊焦點，系爭六十萬元均以現金支付，亦非被上訴人所稱
      五十五萬元，該五十五萬元之紀錄與上訴人出借之現款六十萬元並不相干，被
      上訴人屆期未清償六十萬元後經上訴人催討又於八十七年三月二日另行簽發面
      額同為六十萬元之支票乙紙，如已清償或曾抵繳部分會款自不可能另行簽發同
      額支票交付上訴人。
（五）按當事人主張有利於己之事實者，就其事實有舉證之責任又發票人對於執票人
      主張之原因事實及票據之真正並不爭執，而主張票款已因清償抵銷等原因而消
      滅者，則舉證責任應由發票人負擔，民事訴訟法第二七七條定有明文，最高法
      院四十八年台上字第三八九號亦著有判例。
（六）原審判決審認之證人林建來、陳光亮所為證詞與被上訴人及其相互間已不相一
      致，所述返還借款與借貸時間又不相符，自難作為證據。
（七）被上訴人除積欠上訴人會款外另向上訴人借貸陸拾萬元，原審竟以借款債權抵
      繳會款屬必然之常情，此種論斷顯然違反經驗法則。
（八）綜上所陳，原審所憑之證據均不足採信並違反經驗法則，而本件系爭本票債權
      不存在部分應由被上訴人負舉證責任，被上訴人並未舉證以圓其說，而上訴人
      參加被上訴人為會首之一萬元合會，係於最後一會即八十七年十一月五日取得
      合會金，被上訴人將死會會員本票交付上訴人，由上訴人收取者共五十萬六千
      八百元，未收取而有本票在上訴人手上者共計十一張金額十四萬二千六百元，
      另死會會員即訴外人徐惠偵、林建來、江岳諭三人之本票，被上訴人未交付上
      訴人乃因：徐惠偵於八十七年十月五日得標時被上訴人直接將其下期會應繳標
      金直接扣除一萬四千元而未收取本票，故被上訴人未將其本票交付上訴人；林
      建來部份係於八十六年三月五日遭被上訴人冒標，故上訴人亦無法取得其本票
      ；江岳諭部份則係因讓會於會首即被上訴人，故上訴人亦無法取得其本票。以
      上事實均由被上訴人書寫之活會會員名單及會員黃榮春之聲明書可證。綜上，
      足認被上訴人並無代上訴人繳納合會金之事實。
三、證據：除援用原審之立證方法外，補提出借據、本票裁定聲請狀、本票十四件、
    戶籍謄本、強制執行聲請狀、本院八十七年票字第五六八０號民事裁定暨確定證
    明書、八十八年四月二十一日屏院正民執庚字第八十八執二五五七號執行命令、
    刑事告訴狀、屏東郵局第二八九號存證信函、任職證明書、屏東地方法院檢察署
    檢察官八十八年度偵字第四四六號不起訴處分書、臺灣高等法院高雄分院檢察署
    八十八年度議字第三七０號處分書、活會會員名單及聲明書、屏東郵局第四十七
    號存證信函（均影本）各一件為證，及聲請訊問證人吳樂萍、曾連妹。
乙、被上訴人方面：
一、聲明：上訴駁回。
二、陳述：除與原審判決書所載者相同茲予引用外，補稱：
（一）被上訴人於八十六年三月二十日簽發系爭本票交予上訴人作為借款六十萬元之
      憑證由其收執，並由上訴人於當日扣除五萬元之利息，僅給付被上訴人五十五
      萬元，復約定被上訴人自同年五月起，每月代上訴人繳納會款一萬元，再支付
      上訴人一萬四千元，共二萬四千元償還上訴人之借款，則被上訴人即自八十六
      年五月起代上訴人繳納每月會款至八十七年八月止，然被上訴人有時除代繳會
      款及另支付一萬四千元外，上訴人尚要求被上訴人再另支付一萬元，則當月即
      支付三萬四千元，但因被上訴人正逢大選期間，卯足全力準備選舉，復須上訴
      人等之謂朋友幫忙拉票，不願與人衝突，亦無心旁騖他事，遂應允並多支付一
      萬元予上訴人，惟被上訴人當時未詳加記載，復無記憶係何月比約定多支付一
      萬元，乃於該部分自認損失，僅以原約定每月二萬四千元來計算已償還之總金
      額，共計四十三萬二千元。
（二）且被上訴人多次清償上訴人每月二萬四千元時，適有朋友即證人陳光亮在場知
      情，此有證人陳光亮之證詞可稽，況上訴人亦無法解釋被上訴人若非清償票款
      ，為何每月給予其二萬四千元？
（三）且證人林建來亦證稱，被上訴人之互助會款均交其收取，且被上訴人囑咐其自
      八十六年五月起即不須收取上訴人之互助會款，而改由被上訴人代為繳付以償
      借款等語，足證被上訴人每月確有償還上訴人借款，又衡之常情，倘被上訴人
      仍積欠上訴人六十萬元借款未還，亦未付予利息，上訴人豈願每月仍按時繳付
      被上訴人會款，而未向被上訴人主張抵銷？益見被上訴人實係每月確有償還上
      訴人借款。
（四）至上訴人所稱被上訴人先主張已清償五十萬四千元，又改稱清償四十三萬二千
      元，而認被上訴人前後主張矛盾，惟被上訴人因係每月清償上訴人二萬四千元
      ，未加總全部已償金額，故在提起民、刑事訴訟時甫發生計算錯誤之情形，此
      可由被上訴人於八十八年屏簡字第二十九號民事起訴狀亦誤寫為五十萬四千元
      ，復經更正可明，又若非實情為被上訴人已清償四十三萬二千元，被上訴人為
      何不主張六十萬元之債務俱已清償，而僅主張四十三萬二千元？
（五）再者，被上訴人每月俱至上訴人之妻吳樂萍於屏東市○○街四之一號即位於屏
      東青年救國團斜對面門前經營之麵店支付吳樂萍二萬四千元，此經鈞院及原審
      歷次傳喚陳光亮、陳孝忠到庭訊明，雖上訴人主張位於屏東市○○街四之一號
      之麵店與其無涉，惟據被上訴人所知該處之麵店係吳樂玉即吳樂萍之姐妹所有
      。
（六）又上訴人主張因已取得死會會員之本票即證明其有交付會款，惟被上訴人既然
      與上訴人約定代為交付會款一萬元以抵償欠款，則上訴人依所標會取得死會會
      員之本票亦屬正常，但不得以此即認上訴人親自有交付會款。再者，被上訴人
      為會首之互助會向由證人林建來代被上訴人收取會款，此有被上訴人之陳述及
      林建來之證詞足稽，況上訴人對於八十六年五月前其之會款均由林建來前去收
      取亦無爭執，顯見系爭互助會之會款確均由林建來代被上訴人收取，而被上訴
      人既欠上訴人金錢，又無人向其收取會款，依常理，上訴人絕無自行依時繳納
      會款之可能性，是故上訴人主張有繳納會款，顯無足採。
（七）至上訴人所舉證人吳樂萍、曾連妹雖於八十八年九月九日鈞院審理中供稱上訴
      人每月俱有交付會款，俱交予林建來，惟證人吳樂萍、曾連妹係上訴人之妻及
      岳母，其等證詞顯有偏頗之虞，且林建來已於原審審理中供陳其自八十六年五
      月份即未再向上訴人收取會款，益見證人吳樂萍、曾連妹之證詞不足採信。又
      證人吳樂萍所稱，被上訴人冒標林建來之互助會，且未按期收取會款交予會員
      云云，被上訴人如確有證人吳樂萍所述之情，亦應早遭林建來或其他互助會員
      提出刑事告訴詐欺，可知證人吳樂萍所述為不實。
（八）又上訴人提出林建來為寄件人，被上訴人為收件人之存證信函影本欲主張被上
      訴人有冒標互助會之事。惟上訴人所提之存證信函既僅為影本，且林建來與被
      上訴人如有糾紛，其應會提出民、刑事訴訟，況既為林建來與被上訴人間之糾
      紛，縱林建來有發存證信函，應係寄予被上訴人，而非交予上訴人，上訴人自
      應舉證證明該存證信函之真正。
（九）再者證人曾敏正已明確證稱，其於八十七年二月間即選舉後月餘在被上訴人處
      親耳聽聞上訴人前往被上訴人處欲向被上訴人收取被上訴人尚未交付之二個月
      利息（上訴人聲稱其不收取利息，則該利息即應為返還本金）等語，職是，足
      證被上訴人於八十七年一月前每月均按時返還二萬四千元本金予上訴人，不然
      ，上訴人豈會僅要求被上訴人交付二個月之金額？
（十）復查證人黃榮泰僅足證明上訴人曾向其收取會款，亦無法證明上訴人有支付會
      款。又上訴人主張其因本票遺失，乃以切結之方式向黃榮泰取得會款云云。惟
      查黃榮泰之本票於八十八年六月中旬因被上訴人宅遭竊遺失，並非在上訴人處
      遺失。此可由被上訴人曾於屏東縣警察局屏東分局報案足稽。依常理，倘遺失
      票據，因恐他人拾獲該票據而予以轉讓他人，為善意第三人，發票人即得負責
      ，而立刻向警局報案或申報遺失，然上訴人辯稱本票遺失，卻未為任何報案或
      申報手續，實有違經驗法則，顯然上訴人之主張不足採信。
（十一）綜上所陳，被上訴人既已償還上訴人四十三萬二千元無訛，上訴人仍向被上
        訴人請求給付六十萬元，顯無理由。
三、證據：援用原審之立證方法外，補提出台灣屏東地方法院檢察署八十八年度偵字
    第０三七七號檢察官不起訴處分書正本、臺灣高等法院高雄分院檢察署九十年議
    字第五六號處分書一件為證，並聲請訊問證人陳孝忠、曾敏正。
丙、本院依職權函屏東市第二信用合作社查詢被上訴人之帳戶於八十六年三月三十日
    之五十五萬元資金流向情形及八十六年三、四月間之資金交易往來情形、調閱屏
    東地方法院檢察署八十八年度偵字第四四六號偵查卷、八十八年度偵字第五二八
    九號偵查卷、本院八十七年度票字第五六八０號民事卷、及訊問證人黃榮泰、游
    信雄。
    理      由
一、被上訴人起訴主張上訴人持有其於八十六年三月二十日所簽發，面額六十萬元，
    到期日為八十六年五月二十日之本票一張，向本院聲請裁定強制執行並經本院八
    十七年度票字第五六八０號准許在案，惟被上訴人於八十六年三月二十日簽發系
    爭本票交予上訴人作為借款六十萬元之憑證由其收執，並由上訴人於當日扣除五
    萬元之利息，實際僅給付被上訴人五十五萬元後，復約定被上訴人自同年五月起
    ，每月代上訴人繳納會款一萬元，再支付上訴人一萬四千元，共二萬四千元償還
    上訴人之借款，被上訴人自八十六年五月起代上訴人繳納每月會款至八十七年八
    月止，以原約定每月二萬四千元來計算已償還之總金額，共計四十三萬二千元，
    因之被上訴人所持有之系爭本票六十萬元中之四十三萬二千元借款債權，因代墊
    會款所為清償結果，債權已消滅，上訴人不得據之對被上訴人主張享有票據上之
    權利，為此提起本件訴訟等情。
二、上訴人則以被上訴人所稱借款已清償之事實並無舉證證明該清償事實，且自證人
    林建來無收取會款之時起，上訴人之妻或岳母均曾代為給付會款予被上訴人，且
    上訴人所舉證人陳光亮之證述時間，與事實不符，因八十五年間尚無借款事實發
    生，證人林建來所證述被上訴人自八十六年五月起每月代墊會款一萬元及另行給
    付一萬四千元作為清償借款之事實，亦僅是聽自被上訴人所述，無親見該清償事
    實，又上訴人亦有將死會會員所開本票交付被上訴人收取尾會得標之會款，可證
    明被上訴人確有按期繳付會款等資為抗辯。是本件主要爭點為被上訴人究否自八
    十六年五月起代墊會款一萬元及給付一萬四千元以清償所欠上訴人之六十萬元借
    款中之四十三萬二千元？經查：
（一）被上訴人曾於八十六年三月二十日向上訴人借款六十萬元之事實，簽寫收據壹
      張，而被上訴人於八十三年八月起會擔任會首，每會一萬元，會員五十二人，
      被上訴人為會員之一，係最後收取會款之人等事實，均為兩造所不爭執，復有
      借據、系爭本票、互助會名單各一紙附卷可稽，自堪信為真實。是兩造間存有
      會款債權債務及借款債權債務關係等一節堪以認定。
（二）按主張有利於己之事實者，對該事實應負舉證責任，民事訴訟法第二百七十七
      條定有明文。本件被上訴人請求確認系爭本票中四十三萬二千元之票據債權不
      存在，係主張自八十六年五月至八十七年八月間每月代墊會款一萬元及給付一
      萬四千元於被上訴人，合計已付前開金額等情，且舉證人林建來、陳光亮、曾
      敏正、陳孝忠等人為證。惟查，證人陳光亮所證述內容係八十五年九月間曾載
      被上訴人至屏東市救國團附近，當時被上訴人稱說是要還他人錢至於錢是還給
      何人則不知等詞（見原審卷第四十一至四十二頁），依陳光亮之證述時間與借
      款時間為八十六年三月間已有出入，是其證述核與被上訴人所述時間已不相符
      ，是其證述與本件判斷即無涉。再查證人林建來證述收取會款之經過，以及自
      八十六年五月之後即無再向上訴人收取會款等情，被上訴人亦不否認，是以兩
      造之會錢初始均由林建來代被上訴人收取一節可信為實；又查證人林建來所證
      述被上訴人清償之情係稱被上訴人於八十六年四、五月間對其說不須再向上訴
      人收款，稱說上訴人所借這一筆錢，每個月由她代上訴人繳會款一萬元，再拿
      一萬四千元還上訴人做為部份清償，拿錢給上訴人時曾拿到麵攤還上訴人，每
      次均是還現金等語（見原審卷第十五至十六頁），而證人另於臺灣屏東地方法
      院檢察署八十八年度偵字第四四六號重利案件偵查中復證稱其所知關於上訴人
      與被上訴人間之代墊會款及清償經過，是聽自被上訴人所陳述等詞在卷（見該
      偵查卷第三十一至三十二頁），是自證人林建來所證述之被上訴人代墊會款及
      清償一萬四千元亦僅是聽聞自被上訴人轉述而來，非其親自見聞，是該部份證
      述無法遽予採信；再查，證人陳孝忠固到庭證述曾於八十七年六、七月左右搭
      載被上訴人至救國團附近交錢予一女性，大約二萬元左右，只被上訴人下車進
      入麵攤給錢，當時其無下車之事等詞在卷（見卷附本院八十八年八月十日準備
      程序筆錄），依證人所述僅足證被上訴人曾至上訴人配偶家中經營之麵攤付款
      之事；另證人曾敏正證述曾於被上訴人當選議員後一個月左右在其家中見過上
      訴人與其妻開轎車前來要利息錢等情（見卷附本院八十八年十月二十一日準備
      程序筆錄），上訴人不否認該年十月時曾在被上訴人家中，見過證人曾敏正之
      事，惟否認是日是要利息錢而是索討借款六十萬元，而依該證人所述時間與上
      訴人所稱十月份見過上訴人亦不符，是其證述僅能證明上訴人曾至被上訴人家
      索債一事，尚難據此推論即得出被上訴人清償事實之全貌；且依被上訴人所為
      陳述，其書狀中稱本件每月給付二萬四千元是為清償被上訴人借款六十萬元等
      情，於另日準備程序中另稱：前開本票（按：指各會員所開本票）是其與上訴
      人間未發生債務糾紛前所交給，但有債務糾紛後，有一部份為其先生即證人游
      信雄拿走交給上訴人，因其先生不知被上訴人未交會款予其，有拿一部份本票
      給上訴人，八十六年五月有債務糾紛後，即無交本票給上訴人，上訴人無交會
      款，其有給六十萬元之利息，約二個月付一次，一次付四萬八千元，一直到八
      月就無給，每次均是上訴人來家中收，在當選後一次付二個月，當選前每個月
      付，一次二萬四千元等語（見卷附本院八十八年十月二十一日準備程序筆錄）
      ，而依被上訴人所述，其對所清償之二萬四千元究為清償何債務已不一致，且
      所請求之金額，亦前後陳述不一，於前開偵查卷偵查中先稱已償五十萬四千元
      ，繼而本件為四十三萬二千元之主張，衡之常情，若被上訴人確有每月代墊會
      款及部份清償共二萬四千元，何以對於所給付之金額清償何債務復有不同之陳
      述，此與常情即有違。至於被上訴人除僅證人林建來證述稱說以後無須再向上
      訴人收款一節可信為實外，其餘代墊款項部份亦僅證人陳孝忠前所證述曾有一
      次至麵攤付錢一事，其餘主張有代墊會款及清償之事實，均無提出其他證據足
      以證明屬實，且參酌上訴人提出附卷之本票十三紙，係因其餘會員得標所交付
      被上訴人後再由被上訴人交活會會員收執等情，及上訴人係最後一會得標之會
      員且收取會款五十萬六千八百元之情以觀之，衡情如上訴人無按期交會款何能
      收取如此多數之會款，雖被上訴人抗辯是其前夫游信雄不知兩造間有債務紛爭
      之情形下，交付代墊之後各得標會員所簽之本票予上訴人等一節，亦無舉證證
      明之，是參酌前開民事訴訟法所規定意旨，被上訴人就系爭本票之債權部份消
      滅主張既無法證明為實，其主張即難遽予採信。
（三）綜上所述，被上訴人主張既無可採求，是其請求確認上訴人持有被上訴人於民
      國八十六年三月二十日簽發面額新台幣陸拾萬元到期日為八十六年五月二十日
      之本票其中四十三萬二千元之債權不存在即無理由，應予駁回，原審判決以該
      部份業經清償而確認該部份票據債權不存在之判決即有違誤，上訴意旨指摘原
      審判決不當，求予廢棄為有理由，自應由本院予以廢棄改判，如主文第二項所
      示。
三、至兩造所提出其餘攻擊防禦方法及舉證，核與本件借款事實判斷無涉，爰不另一
    一論述，附此敘明。
據上論結，本件上訴為有理由，依民事訴訟法第四百三十六條之一第三項、第四百五
十條、第七十八條，判決如主文。
中      華      民      國    九十      年      九      月    二十八    日
                                    臺灣屏東地方法院民事第一庭
~B審判長法官  李麗芳
~B法      官  李芳南
~B法      官  潘  快
右正本證明與原本無異。
~B法院書記官  鄭美雀
中      華      民      國    九十      年       九     月    二十八    日


司法院資訊處製作；財團法人民間司法改革基金會備份。
